最高法院刑事判決　　　　　　　　　 111年度台上字第1395號
上　訴　人　張凱偉


　　　　　　李秉賢


　　　　　　莊德昌


　　　　　　陳薇今




上列上訴人等因違反毒品危害防制條例等罪案件，不服臺灣高等
法院高雄分院中華民國110 年10月19日第二審判決（110 年度上
訴字第805 號，起訴案號：臺灣高雄地方檢察署109 年度偵字第
9586、9699、12136 號），提起上訴，本院判決如下：
    主  文
上訴駁回。
    理  由
壹、關於上訴人張凱偉、莊德昌、陳薇今部分：
一、按刑事訴訟法第377 條規定，上訴於第三審法院，非以判決
    違背法令為理由，不得為之。是提起第三審上訴，應以原判
    決違背法令為理由，係屬法定要件。如果上訴理由書狀並未
    依據卷內訴訟資料，具體指摘原判決不適用何種法則或如何
    適用不當，或所指摘原判決違法情事，顯與法律規定得為第
    三審上訴理由之違法情形，不相適合時，均應認其上訴為違
    背法律上之程式，予以駁回。
二、本件原判決綜合全案證據資料，本於事實審法院之推理作用
    ，認定張凱偉、莊德昌、陳薇今確有如原判決事實欄所載之
    犯行，因而撤銷第一審關於莊德昌、陳薇今共同加重持有第
    一級毒品部分不當之科刑判決，改判仍論處莊德昌以共同持
    有第一級毒品純質淨重10公克以上罪刑（累犯，其中涉犯施
    用第一級毒品部分，不另為公訴不受理），陳薇今以共同持
    有第一級毒品純質淨重10公克以上罪刑及為相關沒收銷燬之
    諭知；另維持第一審論處張凱偉以（修正前）販賣第一級毒
    品罪刑（共5 罪）暨所定應執行刑，莊德昌以（修正前）共
    同販賣第一級毒品未遂罪刑（累犯），及所為相關沒收、沒
    收銷燬之諭知，駁回張凱偉、莊德昌關於此部分在第二審之
    上訴，並就莊德昌前開撤銷改判及上訴駁回部分所處之刑，
    定其應執行刑。已詳敘其所憑證據及認定之理由，從形式上
    觀察，原判決關於此部分並無足以影響其判決結果之違法情
    形存在。
三、上訴人等上訴意旨略稱：
  ㈠我張凱偉於偵查中即配合檢警偵辦，並供出毒品來源上手為
    李秉賢、黃景禹（所犯販賣第一級毒品未遂部分，業經第一
    審判處罪刑確定）等人，原判決就我所犯5 罪，量刑雖已依
    毒品危害防制條例（下稱毒品條例）第17條第2 項「偵審自
    白毒品犯罪」減輕其刑及刑法第59條酌減其刑等規定遞予減
    輕，然未考量我尚有供出毒品上游之情狀，猶為我偏重刑度
    之量處，自有判決適用法則不當並違反罪刑相當原則之可議
    。
  ㈡我莊德昌所涉共同販賣第一級毒品未遂犯行，實因警方的「
    誘捕偵查」作為所查獲，全程在警方監控下進行，對社會秩
    序並未產生實害，而且我自始坦承犯行、供出毒品來源，縱
    經未遂及「偵審自白毒品犯罪」遞減其刑後，仍有「法重情
    輕」之情狀，原審未適用刑法第59條酌減其刑之規定給予減
    刑寬典，容有判決不適用法則之違誤；尤其是我所涉本件販
    賣毒品係被動應黃景禹之邀才參與犯罪，相較於同案被告黃
    景禹、李秉賢所判有期徒刑6 年、6 年2 月之刑度，我本件
    所犯2 罪卻被分別判處有期徒刑7 年10月（販賣第一級毒品
    未遂）、1 年3 月（加重持有第一級毒品），並定應執行刑
    為有期徒刑8 年6 月，顯然失衡，自有罪刑不相當之情形，
    亦有判決適用法則不當之違失。
  ㈢我陳薇今的尿液中僅被檢出安非他命，可見我沒有與莊德昌
    共同施用海洛因，而本案查獲之海洛因均為莊德昌所有，已
    據莊德昌陳明在卷，我的行為當僅止於幫助犯而已，原審遽
    論我與莊德昌共同持有海洛因，顯然與事實不符，自有判決
    不適用法則及適用不當之違誤。
四、惟查：
  ㈠關於張凱偉、莊德昌部分
    關於刑之量定係屬事實審法院得依職權裁量的事項，法院除
    就具體個案犯罪，斟酌其犯罪情狀，有無可堪憫恕之情外，
    並以行為人的責任為基礎，審酌刑法第57條所列各項罪責因
    素後，予以整體評價，而為科刑輕重標準的衡量，使罰當其
    罪，以實現刑罰權應報正義，並兼顧犯罪一般預防與特別預
    防的目的，倘其未有逾越法律所規定範圍，或濫用其權限情
    形，即不得任意指摘為違法，據為上訴第三審的理由。而法
    律上屬於自由裁量之事項，雖然仍有一定之拘束，以法院就
    宣告刑自由裁量權之行使而言，應受比例原則、公平正義原
    則的規範，並謹守法律秩序之理念，體察法律之規範目的，
    使其結果實質正當，俾與立法本旨相契合，亦即合於裁量的
    內部性界限。反之，客觀以言，倘已符合其內、外部性界限
    ，當予尊重，無違法、失當可指。再者，刑法第59條之酌量
    減輕其刑，必須犯罪另有特殊之原因與環境，在客觀上足以
    引起一般同情，認為宣告法定最低度刑期，猶嫌過重者，始
    有其適用，且案件有無依刑法第59條關於犯情可憫、減輕其
    刑規定處遇的必要，同屬法院的自由裁量權，非許當事人逕
    憑己意，指稱法院不給此寬典，即有判決不適用法則的違法
    。
    又毒品條例第17條第1 項關於供出毒品來源，減免其刑寬典
    規定，其中所稱「供出毒品來源」，依其文義及立法目的解
    釋，係指供出與其所犯有關的「本案毒品來源」而言，若被
    告所供出的資訊與自己所犯的本案無關，僅能認為提供他案
    線報，縱然警方因而查獲他案的正犯或共犯，祇能就其和警
    方合作的犯罪後態度，於本案量刑時加以斟酌，尚不能逕依
    上揭規定予以減輕或免除其刑。具體而言，所謂「供出毒品
    來源，因而查獲」，須被告詳實地供出自己的毒品來源具體
    事證，因而使有偵查（或調查）犯罪職權的公務員知悉，而
    對該上游人員發動偵查（或調查），並因而破獲其犯罪者而
    言，反之，則無此減刑寬典的適用。又法院非屬偵查犯罪機
    關，故不論被告在司法警察（官）調查、檢察官偵查或法院
    審判中供出毒品來源，事實審法院僅須於言詞辯論終結前調
    查被告之供出行為是否已破獲毒品來源而符合減輕其刑之規
    定，以資審認；倘無從期待偵查機關在法院言詞辯論終結前
    因而破獲，事實審法院對此不為調查，即難指為違法。
  ⒈關於張凱偉部分：
    卷查：張凱偉於原審審理時固有供稱其所犯本件5 次販賣海
    洛因毒品之來源為綽號「小黑」之人，惟無法提供（供述）
    綽號「小黑」之真實姓名或年籍資料供檢警偵查，原審乃認
    此與毒品條例第17條第1 項「供出毒品來源，因而查獲」之
    規定不符，經核於法並無不合；又張凱偉為警查獲後，固有
    提供同案被告李秉賢、黃景禹等人曾向其兜售海洛因毒品之
    情資，並配合警方偵辦、誘出李秉賢等人前來交易，進而查
    獲李秉賢等人，然此非關其本身所犯販賣毒品之來源，要無
    適用前述「供出毒品來源，因而查獲」減免其刑規定之餘地
    。
    原判決既以行為人的責任為基礎，於其理由欄貳─三㈠─⒈
    內，詳敘第一審說明審酌張凱偉具體之主、客觀、前案紀錄
    ，深知毒害影響社會安危甚鉅，竟無視於此，仍為本件5 次
    販賣第一級毒品海洛因犯行，與法律嚴禁毒品為敵，且涉毒
    甚深，由來已久，生活模式、週遭環境與交往人士均難以與
    毒品切割，妨害其更生及復歸社會；並斟酌其販賣毒品次數
    僅5 次、對象3 人，且均為同有施用毒品習慣之成年人，獲
    利均微，又非在公共場所或利用網路等媒介為之，犯罪情節
    尚未達重大；另衡以其各次犯行之輕重程度、犯後坦承犯行
    ，配合警方偵辦，有面對司法追訴及處罰之意，態度良好；
    兼衡其教育智識程度、生活狀況等刑法第57條各款所列事項
    等一切情狀，就張凱偉所犯（修正前）販賣第一級毒品罪 5
    罪，均依刑法第59條酌減其刑之規定及毒品條例第17條第 2
    項「偵審自白毒品犯罪」減刑的規定，於（修正前）法定本
    刑「死刑或無期徒刑」遞減輕的範圍內，分別宣處有期徒刑
    8 年4 月、8 年6 月、8 年6 月、8 年4 月、8 年5 月，並
    就前開5 罪，考量所犯各罪犯罪時間集中、罪質相同、手段
    及侵害法益程度相近等情，定其應執行之刑為有期徒刑10年
    2 月，併為相關沒收、沒收銷燬之諭知。客觀上既未逾越法
    定刑度，又未有濫用自由裁量權的情形，且合於刑法第51條
    各款所定法律之外部性界限，及內部抽象價值所要求之界限
    ，亦無違背公平正義、責罰相當等原則，第一審關此部分認
    事用法均無違誤、量刑亦稱妥適，應予以維持之旨。核此部
    分量刑審酌並無違法、濫權、失當的情形存在。此外，張凱
    偉所犯本件販賣海洛因之毒品來源，並非源自同案被告李秉
    賢、黃景禹2 人，其此部分所供毒品上手，實屬他案販毒之
    情資，業如前述，而張凱偉此「提供情資、配合員警偵辦」
    的良好犯後態度，復經歷審於量刑時加以審酌，張凱偉此部
    分上訴意旨，無非置原判決已明白論斷的事項於不顧，就屬
    原審量刑職權的適法行使，單憑主觀妄指違法，且未確實依
    據卷內證據資料而為指摘，難認為適法的上訴第三審理由。
  ⒉關於莊德昌部分：
    原判決本於行為人責任為基礎，先於其理由欄貳─二─㈢─
    ⒊內，就莊德昌所犯共同販賣第一級毒品未遂犯行，詳敘此
    部分何以無刑法第59條酌減其刑規定適用的理由，並指出：
    莊德昌知悉毒品對於人體健康及社會治安之危害甚大，為圖
    不法利益，與同案被告李秉賢及黃景禹共同販賣為數甚多之
    第一級毒品海洛因，且係毒品之提供者，雖未既遂，然此次
    欲交易之毒品價格高達新臺幣12萬元，不法內涵非輕，在依
    刑法第25條第2 項未遂犯及毒品條例第17條第2 項「偵審自
    白毒品犯罪」等減輕其刑之規定遞減輕後，已無「情輕法重
    」、「可堪憫恕」的情形，而同案被告李秉賢、黃景禹所受
    裁判，同未獲有刑法第59條酌減其刑之寬典。
    原判決復於理由欄貳─三─㈠─⒈─③及貳─四─㈡內，分
    別析敘第一審說明審酌莊德昌具體之主、客觀、前案紀錄，
    無視法律禁令，為圖不法利益，與同案被告李秉賢等人共同
    販賣第一級毒品，數量甚多，雖未得手，然其主、客觀之不
    法內涵非輕；參以犯後坦承未有狡飾，願接受處罰，有反省
    之態度，兼衡教育智識程度、生活狀況等刑法第57條各款所
    列事項等一切情狀，就其所犯（修正前）共同販賣第一級毒
    品未遂罪，適用累犯之規定（法定本刑死刑、無期徒刑部分
    不加重）、刑法第25條第2 項未遂犯減輕其刑，及毒品條例
    第17條第2 項「偵審自白毒品犯罪」減輕其刑等規定，於（
    修正前）法定本刑「死刑或無期徒刑」遞減輕的範圍，宣處
    有期徒刑7 年10月，併為相關沒收銷燬之諭知；另就所犯共
    同持有第一級毒品純質淨重10公克以上罪部分，說明審酌莊
    德昌有施用毒品相關前案紀錄，明知毒品對於人體健康及社
    會治安危害甚大，不思努力戒斷毒品，經營正常生活，仍繼
    續沉淪於毒品，持有數量非微之第一級毒品海洛因，甚至於
    外出時指示同案被告陳薇今隨身攜帶毒品，可見無遠離毒品
    之意願及決心，守法意識及刑罰適應能力堪屬低落，應予一
    定程度之非難；參以犯後坦承全部犯行，有反省及接受處罰
    之意；並衡酌其教育程度、工作內容、生活及家庭狀況等一
    切情狀，適用累犯之規定加重其刑，於法定本刑「1 年以上
    7 年以下有期徒刑」加重的範圍內，宣處有期徒刑1 年3 月
    ，並就前開2 罪，合併定其應執行刑有期徒刑8年6月，客觀
    上既未逾越法定刑度，又未有濫用自由裁量權的情形，且無
    違背公平正義、責罰相當等原則，另所定應執行刑，亦未逾
    越刑法第51條第5 款所定法律之外部性界限，且已考量莊德
    昌整體犯行之應罰適當性，未逾越內部抽象價值所要求之界
    限，核無違法、濫權、失當的情形存在。莊德昌此部分上訴
    意旨，同置原判決已明白論斷的事項於不顧，就屬原審量刑
    職權的適法行使，單憑主觀任意指摘，不能認為適法的第三
    審上訴理由。
  ㈡關於陳薇今部分：
    證據的取捨、證據證明力的判斷及事實的認定（含是否符合
    共同正犯成立要件），都屬事實審法院的自由裁量、判斷職
    權；如其此項裁量、判斷，倘不違反客觀存在的經驗法則或
    論理法則，即無違法可指，觀諸刑事訴訟法第155 條第1 項
    規定甚明；且既已於判決內論敘其何以作此判斷的心證理由
    者，即不得單憑主觀，任意指摘其為違誤，而據為其提起第
    三審上訴的合法理由。
    又刑法第28條所定之共同正犯，祇要行為人彼此之間，具有
    犯意聯絡、行為分擔，即可成立；此犯意之聯絡，不僅限於
    明示，縱屬默示，亦無不可，且無論事前或事中皆同，因出
    於共同犯罪的意思，分工合作，一起完成，即應就其等犯罪
    的全部情形，共同負責。再者，關於正犯、幫助犯之區別，
    係以行為人主觀的犯意及客觀的犯行作為標準，詳言之，凡
    以自己犯罪的意思而參與犯罪，無論其所參與者是否犯罪構
    成要件的行為，皆為正犯；縱以幫助他人犯罪的意思而參與
    犯罪，所分擔者，苟係犯罪構成要件（以內）之行為，亦為
    正犯；祇有出於幫助他人犯罪的意思，而參與犯罪構成要件
    「以外」之行為，始為幫助犯。就持有毒品以言，舉凡收受
    、藏放、攜帶等各項作為，皆屬持有毒品的構成要件以內行
    為，一旦參與，即屬共同正犯，而非單純幫助犯。
    關於原判決事實欄四所載加重持有第一級毒品部分，陳薇今
    既迭在警詢、偵查及歷審中，坦承確有於民國109 年6 月 9
    日10時許，與其男友即莊德昌欲外出時，同意協助莊德昌將
    扣案之海洛因1 包（驗後淨重18.74 公克，純質淨重 11.16
    公克），藏放在其所攜帶之包包內，一同外出的情形，核與
    莊德昌供述情節相符，足見其知情而參與持有毒品犯罪的構
    成要件以內行為，並非僅單純提供物質或精神之助力，不因
    其與莊德昌係男女朋友而受影響，自該當持有毒品的共同正
    犯，就此部分應與莊德昌同負其責。原判決關於此部分，已
    詳敘其所憑的證據及認定的理由。所為論斷，亦俱有卷證資
    料覆按。復以第一審誤將警方自莊德昌住處起出之海洛因計
    入陳薇今共同持有之毒品內，尚有違誤，因而撤銷第一審關
    於此部分不當之科刑判決，改判仍論處陳薇今以共同持有第
    一級毒品純質淨重10公克以上罪，並適用累犯加重其刑及刑
    法第62條前段自首減輕其刑、毒品條例第17條第1 項「供出
    毒品來源，因而查獲」減免其刑等規定，於法定本刑「1 年
    以上7 年以下有期徒刑」先加重後遞減輕之範圍內，宣處有
    期徒刑5 月。從形式上觀察，經核於法並無不合。陳薇今此
    部分上訴意旨置原判決已明白論斷的事項於不顧，就屬原審
    採證、認事職權的適法行使，任憑己意，異持評價，妄指違
    法，仍為單純的事實爭議，不能認為合法的上訴第三審理由
    。
五、綜合前旨及上訴人等其他上訴意旨，無非係以其個人主觀意
    見，置原判決已明白論斷之事項於不顧，猶執陳詞，就事實
    審法院採證認事與量刑、酌減其刑適法職權行使，或執原審
    上訴時之陳詞，再事爭執，妄指違法，或未確實依據卷內訴
    訟資料而為指摘，均難認為適法的上訴第三審之理由，應認
    本件上訴人等之上訴為違背法律上之程式，均應予駁回。
貳、關於上訴人李秉賢部分：
一、查第三審上訴書狀，應敘述上訴之理由；其未敘述者，得於
    提起上訴後20日內補提理由書於原審法院，已逾上述期間，
    而於第三審法院未判決前，仍未提出上訴理由書狀者，第三
    審法院應以判決駁回之，刑事訴訟法第382條第1 項、第395
    條後段規定甚明。
二、李秉賢因違反毒品條例等罪案件，不服原審判決，於110 年
    11月10日提起上訴，並未敘述理由，迄今逾期已久，於本院
    未判決前仍未提出，依上開規定，其上訴自非合法，應予駁
    回。
據上論結，應依刑事訴訟法第395條，判決如主文。
中    華    民    國   111    年    3     月    10    日
                  刑事第二庭審判長法  官  林  勤  純  
                                  法  官  王  梅  英  
                                  法  官  莊  松  泉  
                                  法  官  吳  秋  宏  
                                  法  官  李  釱  任  
本件正本證明與原本無異
                                  書記官
中    華    民    國   111    年    3     月    15    日